【裁判字號】    88,上,452
【裁判日期】    891025
【裁判案由】    清償債務
【裁判全文】
臺灣高等法院高雄分院民事判決  八十八年度上字第四五二號
      上  訴  人  彰化商業銀行南高雄分行
      法定代理人  甲○○
      訴訟代理人  陳富勇律師
      被上訴人    乙○○○    .
右當事人間清償債務事件，上訴人對於中華民國八十八年九月二十三日臺灣高雄地方
法院八十八年訴字第一六三八號第一審判決提起上訴，本院判決如左：
      主      文
上訴駁回。
第二審訴訟費用由上訴人負擔。
      事      實
甲、上訴人部分
  一、聲明：求為判決：
    (一)原判決廢棄。
    (二)被上訴人應給付上訴人新台幣（以下同）二，九七二，七五五元及原審判決附
      表二所示之利息及違約金。
    (三)第一、二審訴訟費用由被上訴人負擔。
  二、陳述：除與原判決書記載相同者，予以引用外，補稱：
    (一)被上訴人於原審之陳述並不真實
      １、被上訴人稱於民國八十五年十二月二十四日，由訴外人陳憲良加入保證代
        替被上訴人之保證人地位後，即已退出保證，業經陳憲良於原審結證否認。
      ２、被上訴人既認其已於八十五年十二月十四日因陳憲良加入以代其保證人地
        位而退出保證關係，豈有可能再於八十七年四月以要求返還授信約定書方式
        表示退保，顯知其要求返還授信契約書之目的顯非要求退保，上訴人之人員
        將受信契約書返還，亦顯非基於同意溯及免除其保證責任之意思。
    (二)原判決認上訴人將同意被上訴人將其受信契約書攜出銀行，並加蓋作廢字樣，
      顯有免除被上訴人保證責任意思之認定顯有違誤
      １、上訴人從未同意將授信契約書交由被上訴人攜出銀行，亦未同意加蓋作廢
        章，此皆係無此權限之經辦人員張惠美所為，其個人逾越權限之行為並不對
        上訴人生效。
      ２、被上訴人雖位於新保證書上簽名，惟新保證書尚未經上訴人負責人簽章起
        用，故舊連帶保證人對主債務人過去、現在、未來所生之債務均仍應負連帶
        保證責任，縱認有免除保證之意，至多亦僅能解為係向後免責而無溯及免責
        之意，故被上訴人取得授信契約書仍有實益，亦即向後免除保證責任。
    (三)上訴人不知經辦人員擅將受信契約書交由被上訴人攜回，故未於發現主債務人
      營運困難後立即向被上訴人追回該契約書，原判決認與常情不合亦有違誤。
    (四)依兩造保證書特別條款第一項之規定，被上訴人欲終止契約，應以書面通知始
      生效力，原判決逕認上訴人之人員擅將授信契約書蓋作廢章交予被上訴人之逾
      權行為，解為兩造已合意排除特別條款之約定，亦有不當。
    (五)縱將上訴人交付授信契約書並蓋章之行為解為免除被上訴人保證責任之意思表
      示，然依民法第七五四條第一項及兩造保證書約定之意旨，亦應解為向後免除
      被上訴人保證責任，因於上訴人之經辦人員將授信約定書交予被上訴人時，並
      不確知主債務人日後是否有新申貸授信，故被上訴人向後免除保證責任仍有實
      益，原判決認被上訴人無實益而逕認定兩造之意為免除舊債務，顯有不當。
乙、被上訴人部分
  一、聲明：求為判決：
    (一)請求駁回上訴及假執行之聲請。
    (二)第一、二審訴訟費用由上訴人負擔。
  二、陳述：與原判決書記載相同，茲予以引用。
      理      由
一、上訴人主張：被上訴人於八十五年十一月二十五日與訴外人李玉盆、陳雅美、陳
    憲良、陳淑惠、吳春枝、黃連玉花等人一同受邀為一廣廣告有限公司（下稱一廣
    公司）之連帶保證人，向上訴人保證一廣公司對上訴人所負之一切債務以本金一
    千萬元為限額暨其利息、遲延利息、違約金、損害賠償金及其他從屬於主債務之
    負擔，願與一廣公司負連帶清償責任。嗣一廣公司分別於原審判決附表二所示之
    期日向上訴人借款共計八百一十五萬元，並約定如原審判決附表二所示之利息、
    違約金及清償日，如屆期未為履行時，除按原利率計息外，並應自逾期之日起，
    在六個月以內者，按約定利率之一成，超過六個月者，按約定利率之二成計付違
    約金。詎一廣公司於清償期屆至後，除償還部分借款外，尚欠二百九十七萬二千
    七百五十五元之本利及違約金迄未清償，屢經催討，均置之不理，被上訴人既為
    連帶保證人，自應對上開債務負連帶清償之責，爰依連帶保證之法律關係，求為
    命被上訴人給付二百九十七萬二千七百五十五元，及原審判決附表二所示之利息
    及違約金之判決。
二、被上訴人則以：被上訴人於八十五年十一月二十五日與上訴人辦理對保手續後未
    久，即因配偶反對而向上訴人表示不願再為訴外人一廣公司擔任保證人之意思，
    因當時剛對保完畢，上訴人公司之職員說如要重新對保頗為麻煩，乃於同年十二
    月十四日同意由訴外人陳憲良加入保證以代替被上訴人之連帶保證人地位，被上
    訴人則退出保證，故訴外人陳憲良加入保證是因上訴人同意以陳憲良來更換被上
    訴人之保證責任（即一個換一個），並非上訴人所主張之僅為代替被上訴人在本
    票上擔任共同發票人之連帶保證人責任；又被上訴人雖未以書面向上訴人通知終
    止保證契約之意思，但八十七年四月份重新對保後，上訴人已將被上訴人簽立之
    授信約定書原本返還予被上訴人，並經上訴人公司之經辦人員表示只要沒有被上
    訴人具名開立之本票及授信約定書，被上訴人即毋須再負保證人責任等語明確，
    顯見上訴人已經同意被上訴人退出本件保證，被上訴人既已非訴外人一廣公司之
    連帶保證人，依法自毋須對該公司所負之債務負連帶清償之責等語，資為抗辯。
三、上訴人主張被上訴人於八十五年十一月二十五日與訴外人李玉盆、陳雅美、陳憲
    良、陳淑惠、吳春枝、黃連玉花等人一同受邀為一廣公司之連帶保證人，向上訴
    人保證一廣公司對上訴人所負之一切債務以本金一千萬元為限額暨其利息、遲延
    利息、違約金、損害賠償金及其他從屬於主債務之負擔，願與一廣公司負連帶清
    償責任。嗣一廣公司分別於原審判決附表二所示之期日向上訴人借款共計八百一
    十五萬元，並約定如原審判決附表二所示之利息、違約金及清償日，如屆期未為
    履行時，除按原利率計息外，並應自逾期之日起，在六個月以內者，按約定利率
    之一成，超過六個月者，按約定利率之二成計付違約金。詎一廣公司於清償期屆
    至後，除償還部分借款外，尚欠二百九十七萬二千七百五十五元之本利及違約金
    迄未清償之事實，業據提出本票七紙及保證書一份在卷可稽，且為被上訴人所不
    爭執，堪信此部分為真實。至上訴人主張被上訴人並未合法退出保證責任，仍須
    對訴外人一廣公司所負債務負連帶保證等情，則為被上訴人否認，故本件應審究
    者厥為：被上訴人是否已於八十五年十二月十四日因訴外人陳憲良加入保證而生
    退出保證之效力？又上訴人於八十七年四月間重新對保後，將被上訴人簽立之授
    信約定書交付予被上訴人，此舉究竟是否應視為上訴人同意免除被上訴人之保證
    責任？經查：
  (一)按當事人主張有利於己之事實者，就其事實有舉證之責任，民事訴訟法第二百七
    十七條定有明文。本件被上訴人雖辯稱上訴人同意其於八十五年十二月十四日由
    訴外人陳憲良加入保證代替被上訴人原保證人之地位後，被上訴人即可退出保證
    云云，惟此業為上訴人所否認，被上訴人對此部分之抗辯並無法舉證以實其說；
    而經原審法院依職權訊問證人陳憲良有關伊為何加入本件保證之原因時，證人陳
    憲良則證稱：伊自己本身另有工作，並不插手管理一廣公司業務之經營，到銀行
    對保是因伊母即一廣公司負責人李玉盆向伊表示先前之保證到期，要換一批人下
    來，因保證人不夠，需要伊加入以湊足人數，因而到原告公司辦理對保手續，不
    記得伊母有說過伊入保之目的在於讓被告退出保證等語（見原審卷第六九頁）；
    又證人即當時之授信經辦人員張惠美則證述：八十五年底訴外人陳憲良加入本件
    保證為一廣公司擔任保證人，是因訴外人李玉盆亦向原告表示被告因本件保證與
    其先生發生不愉快，而李玉盆之子即陳憲良已經成年，要以陳憲良來換被告，原
    告始同意由陳憲良代替被告須在本票上擔任固定共同發票人之連帶保證人地位，
    以避免被告在本票上蓋章之不便，非有讓被告退出保證之意思等語（見原審卷第
    七０頁），堪信上訴人此部分主張為真實。被上訴人既不能證明追加訴外人陳憲
    良為連帶保證人之目的，在於上訴人同意訴外人陳憲良加入保證後，被上訴人即
    可退出保證，從而，被上訴人在八十五年十二月十四日訴外人陳憲良入保時，其
    尚未退保（即免除保證責任），自甚明灼。
  (二)被上訴人雖未於八十五年十二月十四日退保，如前所述，惟查上訴人於八十七年
    四月間將被上訴人個人授信約定書交還被上訴人收執，其上並蓋有「作廢」字樣
    ，同時上訴人並重新對保，新保證書上已無被上訴人簽名，此有被上訴人提出之
    個人授信約定書一紙可憑，且為兩造所不爭執，上訴人雖主張此係出於顧及被上
    訴人家庭和樂之善意而無免除保證責任之意，而被上訴人則堅稱係上訴人同意其
    免除保證責任等語，按解釋意思表示，應探求當事人真意，並綜觀當時之事實及
    其他一切證據資料為其判斷標準，不得拘泥於所用辭句致失真意，民法第九十八
    條定有明文。上訴人固主張公司授信經辦人員將被上訴人個人之授信約定書交予
    被上訴人，係因經辦人員為免被上訴人與其先生繼續因本件保證發生爭吵，遂出
    於一片好意，將被上訴人個人之授信約定書借予被上訴人返家向其家人交代，又
    為避免被上訴人將該授信約定書挪為非法之用，才在該約定書上蓋上作廢章，並
    非表示上訴人同意被上訴人就此退出保證等情，並舉證人張惠美為同一證詞，惟
    證人張惠美為上訴人之職員，其證言難期客觀，尚難僅憑證人證言，遽認上開行
    為即非退保；又授信約定書性質上在於補充各個授信契據之一般性共通約款，故
    銀行在與客戶簽立借據等授信文件時，皆另立具個人授信約定書留存，且因只有
    簽立一份交由銀行留存，故在債務人清償全部借款前，銀行基於保障本身債權之
    原則，並不會將借據、授信約定書、保證書或抵押權狀此等有關債權憑證或擔保
    文件交予借款人或連帶保證人帶離銀行，此乃常理並為銀行之作業慣例，今訴外
    人一廣公司之債務既尚未清償完畢，上訴人卻在被上訴人多次向其為退出保證之
    意思表示後，同意將僅有一份之被上訴人之授信約定書交予被上訴人攜出銀行，
    並蓋上「作廢」二字，其意顯有免除被上訴人之保證責任，佐以上訴人自認於八
    十七年四月份有重新對保，被上訴人已未在新保證書簽名，如非為免除被上訴人
    保證責任，何須多此一舉；又參酌重新對保前，被上訴人為保證訴外人一廣公司
    之債務而簽立之授信約定書及保證書均僅有一份交由上訴人保管，上訴人並未將
    其他連帶保證人所簽立之授信約定書返還各保證人等情，亦為上訴人所不否認，
    上訴人交還被上訴人個人授信約定書，並在其上蓋「作廢」，及另立新保證書之
    行為，係免除被上訴人保證責任，亦甚明灼。
  (三)上訴人主張：係因被上訴人因本件保證與其先生發生爭吵，多次向上訴人要求退
    出保證，基於挽回被上訴人婚姻之善意，始將授信約定書原本蓋上作廢章交予被
    上訴人回家向其家人交代，意在安撫被上訴人及其家人，並非以此表示被上訴人
    毋庸再負保證責任云云，嗣後又主張：授信約定書性質上與保證書不同，無保證
    之效力，該授信約定書僅係借予被上訴人回家向其家人交代，並未同意被上訴人
    退出保證，不能以該授信約定書之出借，認有免除被上訴人保證責任之意思云云
    ，惟按上訴人係形象甚佳之上市公司，理應正派經營，豈可容認其員工以欺瞞手
    段玩弄客戶，本件上訴人既將授信約定書原本蓋上作廢章交予被上訴人，不管其
    動機如何，即應認有免除被上訴人保證責任之意思，上訴人卻於事後飾詞巧辯，
    簡直不可思議。況訴外人一廣公司在重新對保後未久即發生遲延繳息情形，此為
    上訴人所自承，是上訴人倘係出於借用，而無同意被上訴人退出保證之意，何以
    在發現一廣公司營運困難之際，未立即向被上訴人追回該授信約定書，卻在時隔
    近一年左右始向被上訴人請求，此亦與常情不合。從而，上訴人主張授信約定書
    僅係借予被上訴人向其家人交代，被上訴人仍須依原保證書負連帶清償之責，自
    不足採。
  (四)上訴人雖主張兩造保證書上特別條款第一項固然明文約定：「保證人得隨時以書
    面通知終止本保證契約」，故系爭保證契約之終止方式，應以「書面」為之始生
    效力，惟上開特別條款係本於兩造之約定，依契約自由原則之法理，非不得另行
    合意予以變更或排除，茲雙方既合意免除保證責任，已如前述，則其方式自不再
    囿於最初約定方式，從而，上訴人主張被上訴人未依約定書面終止保證責任，不
    發生退保效力云云，亦不足採。
  (五)上訴人雖又主張新保證書上雖無被上訴人簽名，但未經核准尚未啟用，被上訴人
    依原保證書仍應負保證責任云云，惟新保證書啟用與否乃屬上訴人內部之作業，
    茲被上訴人確因上訴人同意免除其保證責任，已如前述，上訴人是否啟用新保證
    書，自不影響被上訴人已被免除之保證責任。上訴人上開主張，亦不足採。
  (六)按就連續發生之債務為保證而未定有期間者，保證人得隨時通知債權人終止保證
    契約，民法第七百五十四條第一項定有明文。上訴人於八十七年四月間重新對保
    完畢後，將被上訴人簽立之授信約定書蓋上作廢章交予被上訴人攜回，應認上訴
    人已接受被上訴人退出保證之意思表示，並同意免除被上訴人之保證責任，已如
    前述，而此項免除之意思，應指免除被上訴人對於訴外人一廣公司現實已發生之
    債務負連帶保證責任，並非上訴人所稱：僅指被上訴人無庸對退出保證後之債務
    負清償之責，至於已發生之舊債務，被上訴人之保證責任並不因此免除云云。蓋
    依前揭法條所示，被上訴人對於未發生之保證債務，本得隨時向上訴人為終止保
    證之意思表示以為免責，不需由上訴人另為免除此部分保證債務之意思表示，即
    可達到相同之結果，倘依上訴人所稱僅對退出後之責任為免除，對被上訴人而言
    ，委無實益，況八十七年四月以後，一廣公司未再與上訴人有新申貸授信，兩造
    之意如非為免除舊保證債務，何須多此一舉，是上訴人上開主張，亦無足取。
四、綜據上述，被上訴人之連帶保證責任已因上訴人同意免除而不存在，自毋須對訴
    外人一廣公司之債務負清償之責，從而，上訴人依據連帶保證之法律關係，請求
    被上訴人給付借款二百九十七萬二千七百五十五元，及如原審判決附表二所示之
    利息及違約金，即非正當，不應准許，原審據此為上訴人敗訴判決，並無違誤，
    上訴意旨求予廢棄改判，非有理由，應予駁回。
五、本件事證已臻明確，兩造其餘主張及舉證，核與判決結果不生影響，毋庸再予審
    酌，併此敘明。
六、據上論結：本件上訴為無理由，合依民事訴訟法第四百四十九條第一項、第七十
    八條，判決如主文。
中      華      民      國    八十九    年      十      月    二十五    日
                                      臺灣高等法院高雄分院民事第三庭
~B1審判長法官  王憲義
~B2法      官  徐文祥
~B3法      官  賴玉山
右為正本係照原本作成。
上訴人如對本判決上訴，須於判決送達後二十日內向本院提出上訴狀，其未表明上訴理由
者，應於上訴後二十日內向本院提出上訴理由書（均須按他造當事人之人數附繕本）。
上訴時應提出委任律師或具有律師資格之人之委任狀，並依附註條文規定辦理。
中      華      民      國    八十九    年      十      月      二十七  日
~B法院書記官  邱麗莉
附註：
民事訴訟法第四百六十六條之一：
對於第二審判決上訴，上訴人應委任律師為訴訟代理人，但上訴人或其法定代理人具
有律師資格者，不在此限。
上訴人之配偶、三親等內之血親、二親等內之姻親，或上訴人為法人、中央或地方機
關時，其所屬專任人員具有律師資格並經法院認為適當者，亦得為第三審訴訟代理人
。
第一項但書及第二項情形，應於提起上訴或委任時釋明之。
                                                                        Ｆ


司法院資訊處製作；財團法人民間司法改革基金會備份。
